【裁判字號】    98,台上,252
【裁判日期】    980226
【裁判案由】    請求損害賠償
【裁判全文】
最高法院民事判決              九十八年度台上字第二五二號
上  訴  人  康福旅行社股份有限公司
法定代理人  丙○○
訴訟代理人  張天欽律師
            黃于玶律師
被 上訴 人  甲○○
            乙○○
共      同
訴訟代理人  周良貞律師
上列當事人間請求損害賠償事件，上訴人對於中華民國九十七年
九月九日台灣高等法院第二審判決（九十六年度消上字第七號）
，提起上訴，本院判決如下：
    主  文
原判決關於駁回上訴人康福旅行社股份有限公司對於第一審命其
給付被上訴人乙○○懲罰性賠償金新台幣一百萬元本息部分之上
訴及該訴訟費用部分廢棄，發回台灣高等法院。
其他上訴駁回。
第三審訴訟費用，關於駁回其他上訴部分，由上訴人負擔。
    理  由
本件被上訴人主張：伊等之子柯博偉於民國九十四年九月一日參
加上訴人所安排之「新澳洲雪在燒全覽八日遊」旅遊行程，在同
年月五日乘坐上訴人所委託當地旅行社 Travel World Pty Ltd.
公司（下稱TWA公司）及Jubo Travel公司（下稱JUBO公司）所選
用之遊覽車前往南天寺遊玩，途中因司機行駛不適合遊覽車進入
之捷徑，致於急轉彎處，突煞車失靈，翻落邊坡，柯博偉當場死
亡。伊等自得依民法第一百八十四條第一項、第二百二十七條之
一，及消費者保護法第七條、第五十一條規定，請求上訴人賠償
甲○○扶養費一百零九萬零九百五十三元及慰藉金一百萬元，賠
償乙○○支出之殯葬費十三萬元、扶養費一百三十萬三千零四十
六元、慰藉金一百五十萬元及懲罰性賠償金一百萬元，扣除伊等
已各領一百萬元保險金，求為命上訴人依序給付甲○○一百零九
萬零九百五十三元、給付乙○○二百九十三萬三千零四十六元，
並均加計法定遲延利息之判決（被上訴人逾上開金額之請求，業
受敗訴判決確定）。
上訴人則以：伊就旅遊行程之安排已盡善良管理人之注意義務，
應不負侵權行為或債務不履行之賠償責任。且伊本身對於損害之
發生並無任何故意或過失，無消費者保護法第五十一條規定之適
用。乙○○縱得依該條請求懲罰性賠償金，亦僅限於其自身消費
關係所受損害額中酌定等語，資為抗辯。
原審以：依澳洲官方調查報告書記載，肇事之遊覽車係屬JUBO公
司所有，肇事原因係因司機使用排檔不當、煞車技術不良、經驗
不足、對路況不熟悉，及所駕駛之遊覽車煞車失靈、不適合行駛
山區路段、不符登記標準等事由，足證系爭車禍之發生，係因JU
BO公司之過失所致。而系爭旅遊行程之規劃，係由上訴人委由澳
洲當地之TWA公司辦理，JUBO公司則為TWA公司所選任，則TWA 公
司及JUBO公司均為上訴人在澳洲當地提供旅遊服務之人。上訴人
既與柯博偉訂立旅遊契約，其因上開公司之過失未提供合於安全
標準之旅遊服務，致柯博偉死亡，為不完全給付，被上訴人依民
法第二百二十七條之一規定，自得請求負債務不履行之損害賠償
責任。茲就被上訴人請求之金額，是否正當，分述如下：(一)、殯
葬費部分：乙○○主張其因購買柯博偉之靈骨塔而支出二十萬元
，已提出統一發票為證，且為上訴人所不爭，扣除上訴人已給付
七萬元後，乙○○就該部分尚得請求賠償之金額為十三萬元。(二)
、扶養費部分：甲○○（四十一年十月二日生）、乙○○（四十
年九月十七日生）為柯博偉（七十六年二月五日生）之父、母，
於柯博偉年滿二十三歲時，依序為六十歲、六十一歲，年歲已高
，不能維持生活，渠等除柯博偉外，尚有長子柯博章，及長女柯
文茹，依九十四年度台北市家庭支出調查報告表記載該年每戶四
口之家平均消費支出為一百十二萬九千七百九十八元，即每人為
二十八萬二千四百五十元，以九十四年度台北市市民平均餘命表
所示，算出甲○○、乙○○自柯博偉年滿二十三歲時依序尚有平
均餘命一八‧七七年、二三‧八六年，再按霍夫曼式計算法及柯
博偉應負擔扶養義務之比例為三分之一（被上訴人已於九十五年
五月二日離婚，無須互負扶養義務）計算，甲○○、乙○○依序
得請求賠償之扶養費為一百零九萬零九百五十三元、一百三十萬
三千零四十六元。(三)、慰藉金部分：甲○○、乙○○喪子，精神
自必痛苦，尤以乙○○亦參與該次旅遊，當場目睹柯博偉身首異
處，痛苦不言可喻。審酌甲○○、乙○○均有薪資所得、股利收
入及房產數筆；上訴人為資本額達一億五千萬元之國內著名旅行
社，及加害程度等一切情狀，認上訴人分別賠償甲○○、乙○○
一百萬元、一百五十萬元之慰藉金為相當。(四)、懲罰性賠償金部
分：上訴人未確實督導其在澳洲之履行輔助人TWA 公司提供合於
安全標準之車輛及有充足經驗之駕駛員，就系爭車禍之發生所造
成之損害，依消費者保護法第七條規定，應負賠償責任。乙○○
因柯博偉死亡，受有上開殯葬費及扶養費之損害，其依消費者保
護法第五十一條規定，自得請求上訴人給付懲罰性賠償金。審酌
上訴人過失情節及事後處理方式等，認乙○○此部分請求一百萬
元，尚屬適當。則上訴人應給付甲○○、乙○○依序為二百零九
萬零九百五十三元、三百九十三萬三千零四十六元，扣除上訴人
之責任保險保險人業已賠償甲○○、乙○○各一百萬元後，甲○
○、乙○○得請求上訴人給付之金額依序為一百零九萬零九百五
十三元、二百九十三萬三千零四十六元。綜上，甲○○、乙○○
請求上訴人依序給付一百零九萬零九百五十三元、二百九十三萬
三千零四十六元，及均加計法定遲延利息，洵屬正當，應予准許
，逾此範圍，不應准許。因而將第一審命上訴人給付甲○○、乙
○○依序超過一百零九萬零九百五十三元、二百九十三萬三千零
四十六元及其利息部分廢棄，改判駁回被上訴人該部分之訴，並
駁回上訴人其餘上訴。
廢棄部分：
查原審係認定上訴人與柯博偉訂立旅遊契約，因未提供合於安全
標準之旅遊服務，就其死亡所造成之損害，依消費者保護法第七
條規定，應負賠償責任。惟與上訴人訂旅遊契約者，既非乙○○
，則乙○○與上訴人間並無消費關係，其何以得依上開消費者保
護法規定請求上訴人賠償，原審未予說明，即謂其就柯博偉死亡
所受支出殯葬費及扶養費之損害，得依消費者保護法第五十一條
規定請求上訴人給付懲罰性賠償金一百萬元，不無可議。上訴論
旨，指摘原判決此部分違背法令，求予廢棄，為有理由。
駁回其他上訴部分：
關於甲○○請求一百零九萬零九百五十三元本息、乙○○請求一
百九十三萬三千零四十六元（即二百九十三萬三千零四十六元扣
除一百萬元）本息部分，原審維持第一審所為上訴人敗訴之判決
，認事用法均無不合。上訴論旨，指摘原判決此部分違背法令，
求予廢棄，為無理由。
據上論結，本件上訴一部為有理由，一部為無理由。依民事訴訟
法第四百七十七條第一項、第四百七十八條第二項、第四百八十
一條、第四百四十九條第一項，判決如主文。
中    華    民    國  九十八  年    二    月  二十六  日
                      最高法院民事第七庭
                          審判長法官  劉  福  來
                                法官  陳  國  禎
                                法官  陳  重  瑜
                                法官  吳  麗  女
                                法官  簡  清  忠
      本件正本證明與原本無異
                                      書  記  官
中    華    民    國  九十八  年    三    月    十    日
                                                      Ｅ


司法院資訊處製作；財團法人民間司法改革基金會備份。
